【裁判字號】    91,上易,2418
【裁判日期】    920515
【裁判案由】    侵占
【裁判全文】
臺灣高等法院刑事判決                          九十一年度上易字第二四一八號
    上  訴  人  臺灣新竹地方法院檢察署檢察官
    被      告  乙○○
    選任辯護人  連耀霖律師
右上訴人因被告侵占案件，不服臺灣新竹地方法院九十年度易字第三四八號，中華民
國九十一年七月十五日第一審判決（起訴案號：臺灣新竹地方法院檢察署八十九年度
偵字第二六一六號），提起上訴，本院判決如左：
    主  文
原判決撤銷。
乙○○行使偽造私文書，足以生損害於他人，處有期徒刑捌月，緩刑參年。
    事  實
一、乙○○為丙○○、丁○○之胞兄，其父傅元孝於民國八十一年九月十一日死亡，
    乙○○得知消息，自美國返台奔喪，明知傅元孝死亡後，其遺產應由所有法定繼
    承人共同繼承，竟意圖為自己不法之所有，於同年月十四日，擅自持傅元孝生前
    置放於家中之華南商業銀行
    ０四八號活期儲蓄存款存摺簿及開戶領款印鑑章，至新竹市○○街一三一號華南
    銀行新竹分行，於該行活期儲蓄存款取款憑條上，填寫八十一年九月十四日提款
    新台幣
    鑑，將該偽造活期儲蓄存款取款憑條持交不知名之華南銀行新竹分行承辦人員，
    而行使之，使該不知名成年承辦行員，陷於錯誤，認係傅元孝本人或經傅元孝本
    人授權之人前來領款，而交付傅元孝於前開帳戶內之存款四百三十二萬七千一百
    三十元予乙○○，足以生損害於華南銀行新竹分行。乙○○得款後，其中三百八
    十萬四千二百二十元匯至美國其子傅家輝於美國銀行之帳戶內，餘款五十二萬二
    千九百一十元，則由乙○○保管。嗣經丙○○、丁○○核對乙○○向財政部臺灣
    省北區國稅局申報之傅元孝遺產稅申報書中，發現未將前開款項列入傅元孝之遺
    產，而輾轉得知其情。
二、案經丙○○、丁○○訴請臺灣新竹地方法院檢察署檢察官偵查起訴。
    理  由
一、訊據被告乙○○坦承其曾於右揭時、地，持其父傅元孝之存摺及印鑑章，領取傅
    元孝前開帳戶內之存款四百三十二萬七千一百三十元，其中三百八十萬四千二百
    二十元匯至其子傅家輝於美國銀行之帳戶，餘由其保管使用等情，惟矢口否認有
    何右揭犯行，辯稱：其父傅元孝於八十一年九月十五日過世，前開款項係其父傅
    元孝生前即同年月十四日要求其代為領出，供母親傅葉玉妹治病與生活開銷及繳
    納遺產稅之用，其已提出相關之帳冊查核，並於事後口頭告知告訴人兄弟，嗣因
    遺產稅金額很高，其曾以存證信函通知告訴人處理，告訴人亦置之不顧，經其提
    起訴願，最後才得以土地抵繳遺產稅，告訴人不配合遺產稅繳納之作業，而提出
    本件不實之指訴，其並無犯罪云云。
二、經查：
  (一)被告將其父傅元孝設於華南銀行新竹分行帳戶內四百三十二萬七千一百三十元領
    出一節，為被告所坦認，復有華南銀行新竹分行九十二年一月九日
    存字第五號函暨所附之存款往來明細表及活期儲蓄存款取款憑條在卷為憑，而被
    告領得前開款項後將其中三百八十萬三千二百五十元以十五萬美元匯至其子傅家
    輝於美國銀行之帳戶（加手續費等費用為三百八十萬四千二百七十元），亦有華
    南銀行賣匯水單一張附卷可稽（見原審卷第二六二頁），是被告將其父傅元孝華
    南銀行新竹分行帳戶內四百三十二萬七千一百三十元領出，其中三百八十萬四千
    二百二十元匯至其子傅家輝帳戶，另外五十二萬二千九百一十元則由其保管運用
    之自白，堪認與事實相符，而可採信。
  (二)被告辯稱：其將前開款項領出，係其父傅元孝生前之意，因傅元孝授權而領款，
    無何犯行可言，然此為告訴人丙○○、丁○○所否認，並指稱：被告係於其父往
    生後，未經全體繼承人同意，擅自領款等語，是被告提領該等款項之時點，究於
    其父傅元孝生前或往生後所為，為本案關鍵之點。本院斟酌全案卷證，認被告之
    父傅元孝係於八十一年九月十一日過世，被告係於其父死亡後之同年月十四日，
    未經全體繼承人同意，擅自至華南商業銀行提領傅元孝存款帳戶內之款項，該當
    行使偽造私文書及詐欺取財之罪。茲析述如下：
  (1)證人即被告之堂弟傅芳菱於偵查中到庭證稱：「我哥哥傅秦芳打電話給我說傅元
    孝死亡，是乙○○打電話給傅秦芳，我哥哥說是當天死亡，而當天是中秋節，因
    為當時我在家裡烤肉」等語（見偵查卷第七十六頁）；證人即被告之堂妹羅傅如
    薔於偵查中亦證述：「（問：妳有印象傅元孝何時過世？）八十一年農曆八月十
    五日。（問：當時妳在他家？）沒有，我在新埔，因為當天傍晚乙○○打電話給
    我說他父親過世，我第二天就回去看他」等語（見偵查卷第八十七頁反面）。而
    八十一年農歷八月十五日中秋節換算為國曆，確係九月十一日，亦有八十一年九
    月七日至十三日之桌曆一張附卷為憑（見偵卷第八十二頁）。按中秋節為中國人
    重視之重要節日，當日若適發生重要事件，記憶當特別清晰，證人傅芳菱、羅傅
    如薔均證稱傅元孝係於中秋節過世，其等對於中秋節發生之親族間重要事件，記
    憶均屬相符，應堪採信。
  (2)證人即被告叔父甲○○於本院調查時亦到庭證稱：「
    秋節，我接到傅元濟的電話說傅元孝在早晨五點四十分過世，當時的行為都按照
    日記所載。」等語
    甲○○確認為其筆跡之日記上
    看電視時，元濟兄來電話，元孝兄情況不好，呂外科叫他回家；九月十一日早飯
    後，元濟兄來電話，元孝兄早晨五點四十分過世；九月十三日早餐後，騎車出新
    埔乘客運車至新竹元孝兄前燒香後，談告別式分擔工作及準備等語，而觀諸前開
    日記之內容是對日常生活鎖事之記載，有其連貫性，可信性極高。
  (3)被告於八十九年六月五日偵查初訊時坦認：「
    百多萬元？) 是我父親過世以後，才去領回來。」；「
    華南銀行的印章？) 我父親死了，放在家裡，我去拿來辦理的。」等語
    卷第七十五頁) ，是被告於偵查初訊時明確供稱其父傅元孝死後，其持印章，辦
    理領款手續無訛。嗣被告改稱：傅元孝係九月十五日死亡，其於死亡前即已得傅
    元孝同意領款，然依被告所製作附於偵查卷第九十四頁之八十一年九月十一日至
    八十一年十月五日止現金收支表觀之，被告曾於八十一年九月十一日支出一筆「
    看擇出殯日禮」二千二百元之款項，果如被告所稱其父傅元孝係於八十一年九月
    十五日過世，被告豈有於傅元孝仍在世之時，即付費延請專人擇定其父傅元孝出
    殯日之理？此顯與民俗及常情大大相違。是被告於偵查初訊時所供較無權衡利害
    得失，該等供詞，可信性較高，其嗣後所稱領取款項係基於傅元孝生前授意為之
    並不足採。
  (4)卷附之傅元孝死亡證書，雖記載傅元孝係於八十一年九月十五日死亡
    第八十五頁) ，惟證人即開立前開死亡證明書之醫師呂智雄於偵查中先則證稱：
    傅元孝係因癡呆症於醫院死亡
    孝死亡後開立死亡證明書，惟無法提供病歷資料等語
    其就傅元孝究於住處或醫院死亡，前後所供並不相符，且死亡證明書上記載傅元
    孝之死因係腦血管疾病及胃出血，與證人呂智雄於偵查中所供因癡呆症死亡亦有
    不符，證人呂智雄之證詞確有可疑之處。且檢察官認被告涉嫌利用不知清之醫師
    呂智雄開具不實之死亡證明書，並據以行使，辦理除戶登記，另涉犯刑法第二百
    十五條業務登載不實及第二百十四條之使公務員登載不實罪嫌，惟因追訴權時效
    已過，而不另為不起訴處分，是前開死亡證明書之記載，自難執為被告有利之認
    定。
  (三)被告於其父傅元孝過世後，負責處理遺產稅申報事宜，其於八十二年六月間所提
    之遺產稅申報書，有關傅元孝遺產總額欄中存款部分，並未記載傅元孝有前開華
    南商業銀行新竹分行四百三十二萬七千一百三十六元之存款，嗣經財政部臺灣省
    北區國稅局新竹市分局查核後逕列，此有該局九十一年六月二十六日北區國稅竹
    市審字第０九一一０一二０六八號函暨所附遺產稅申報書影本在卷可憑
    卷第二一九頁至第二二二頁) ，足見被告於其父傅元孝死亡後，自行提領款項，
    將該等款項部分匯入其子之帳戶，部分自行留存，復未將該筆款項申報為傅元孝
    之遺產，其於行為時有為自己不法所有之意圖甚明。雖被告辯稱：該筆款項於申
    報遺產稅時，因對稅法不了解，所以漏予列入，嗣經代書告知後，已自行補列，
    惟被告係稅務人員退休，此為其所自承，並有公務人員資遣事實表在卷可憑
    原審卷第六十七頁) ，其對於稅法之規定，自有較一般人更高之認識，且前開款
    項嗣後列入傅元孝遺產計算，係稅捐機關查核後逕列，並非繼承人自行申報，亦
    經財政部臺灣省北區國稅局新竹市分局於前開函文中，特予載明，被告以其事後
    發現漏列，自行補列為辯，亦不足採。
  (四)被告一再爭執其於取得前開款項後，係供母親治病、生活開銷及繳納遺產稅用，
    並告知告訴人其前開領款之事，縱其此部分之辯詞為真，亦係其行使偽造私文書
    向華南銀行新竹分行詐欺取得款項後之處分贓物行為，或於事發後尋求關係人諒
    解之行為後態度問題，無解於行使偽造文書及詐欺之罪責。
  (五)綜上所述，被告所辯，均係事後卸責之詞，無足憑採，本件事證明確，應予依法
    論科。
三、被告於其父傅元孝過世後，擅取傅元孝之印章至華南銀行新竹分行領款，於該行
    活期儲蓄存款取款憑條上，書寫八十一年九月十四日提款四百三十二萬七千一百
    三十元之字樣，並盜蓋傅元孝開戶領款印鑑，將偽造傅元孝名義之活期儲蓄存款
    取款憑條，持交不知名之華南銀行新竹分行成年承辦人員，而行使之，使該不知
    名行員，陷於錯誤，誤以為係傅元孝本人或經傅元孝授權之人前來領款，而交付
    傅元孝於前開帳戶內之存款予乙○○，足以生損害於華南銀行新竹分行，核其所
    為，係犯刑法第二百十六條、第二百十條之行使偽造私文書罪及刑法第三百三十
    九條第一項之詐欺取財罪。按刑事訴訟程序中，對於被告之行為，應受裁判之範
    圍，乃起訴書所記載被告之「犯罪事實」，若起訴書犯罪事實欄內，對此項行為
    已予以記載，即為法院應予審判之範圍。至於起訴書引用之犯罪法條僅係檢察官
    主張被告觸犯何項罪名之意見，供法院審判之參考，法院審判時於同一基本事實
    之範圍內，並不受起訴法條之拘束。亦即法院在不妨礙起訴基本社會事實同一之
    範圍內，得自由認定事實，變更檢察官所引應適用之法條（最高法院九十二年度
    台上字第一一七○號判決意旨參照）。本案檢察官於起訴書犯罪事實欄內，已明
    確記載被告未經傅元孝其他繼承人同意，擅自持傅元孝生前放置於家中之印章及
    存摺，至華南銀行領取款項，是被告行使偽造私文書及詐欺之犯行，即為法院應
    予審判之範圍，雖檢察官於起訴書引用之犯罪法條係刑法第三百三十五條第一項
    之侵占罪，此為檢察官之意見，供作法院審判時之參考，本院於基本社會事實同
    一之範圍內，變更起訴之法條。被告所犯盜用印章罪為偽造文書之高度行為吸收
    ，偽造私文書罪為行使之高度行為所吸收，均不另論罪。被告所犯行使偽造私文
    書罪及詐欺取財罪間，有方法結果之牽連關係，爰依刑法第五十五條之規定，從
    較重之行使偽造私文書罪論處。
四、原審未察，認被告之犯罪不能證明，而為被告無罪之諭知，尚有未洽，檢察官上
    訴，指摘原判決不當，為有理由，自應由本院予以撤銷改判。爰審酌被告犯罪之
    目的、手段、所生之危害、所得之財物等一切情狀，量處如主文所示之刑。又查
    被告未曾受有期徒刑以上刑之宣告，此有本院被告全國前案紀錄表可考，本院斟
    酌其因親族遺產糾紛，誤罹刑章，於詐得該款項後，確實分擔喪葬費用、照顧其
    母之生活及繳納部分之遺產稅，有相關帳冊及稅捐機關之函文在卷可憑，且被告
    業已年邁，身體欠佳，如受此短期自由刑之執行，或將因此造成其個人難以逆料
    之影響，本院審酌前開各情，認經此偵審教訓，被告當知警愓，應無再犯之虞，
    因認對其所宣告之刑以暫不執行為當，併予宣告緩刑三年，以勵自新。
五、被告經合法傳喚，無正當理由而未於最後審判期日到庭，爰不待其陳述，逕行判
    決。
據上論斷，應依刑事訴訟法第三百七十一條、第三百六十九條第一項前段、第三百六
十四條、第三百條、第二百九十九條第一項前段、刑法第二百十條、第二百十六條、
第三百三十九條第一項、第五十五條、第七十四條第一款、罰金罰鍰提高標準條例第
一條前段，判決如主文。
本案經檢察官謝英民到庭執行職務。
中      華      民      國    九十二    年       五      月    十五     日
                              臺灣高等法院刑事第五庭
                                  審判長法  官  曾  德  水
                                        法  官  趙  功  恆
                                        法  官  蘇  素  娥
右正本證明與原本無異。
如不服本判決，應於收受送達後十日內向本院提出上訴書狀，其未敘述上訴之理由者
並得於提起上訴後十日內向本院補提理由書（均須按他造當事人之人數附繕本）。
                                        書記官  何  閣  梅
中      華      民      國    九十二    年      五      月     十五     日
附錄：本案論罪科刑法條全文
刑法第二百一十條
偽造、變造私文書，足以生損害於公眾或他人者，處五年以下有期徒刑。
刑法第二百一十六條
行使第二百十條至第二百十五條之文書者，依偽造、變造文書或登載不實事項或使登
載不實事項之規定處斷。
刑法第三百三十九條第一項
意圖為自己或第三人不法之所有，以詐術使人將本人或第三人之物交付者，處五年以
下有期徒刑、拘役或科或併科一千元以下罰金。


司法院資訊處製作；財團法人民間司法改革基金會備份。
